臺灣高等法院刑事判決　　　　　　　　95年度上訴字第4702號
上　訴　人
即　被　告　甲○○
　　　　　　　　　　（現另案於臺灣臺北監獄臺北分監執行中
指定辯護人　本院公設辯護人李廣澤
上列上訴人因傷害案件，不服臺灣板橋地方法院94年度訴字第18
84號，中華民國95年11月15日第一審判決（起訴案號：臺灣板橋
地方法院檢察署94年度偵字第6723號），提起上訴，本院判決如
下：
    主  文
上訴駁回。
    事  實
一、甲○○曾於民國80年間因煙毒等案件，經臺灣臺北地方法院
    判處應執行有期徒刑三年三月，嗣經本院判決駁回上訴確定
    ；復於82年間因煙毒等案件，經原審判處應執行有期徒刑三
    年八月確定；嗣甲○○所犯前揭二案件接續執行，於84年 5
    月9日假釋出監，惟復經撤銷假釋而執行殘刑，於92年9月11
    日縮刑期滿執行完畢。甲○○居住於其大姊丙○○、二姊乙○○所共買而登記於丙○○名義之位於臺北縣樹林市○○街
    47巷10號之房屋，因乙○○曾多次委請其友人丁○○清理該
    房屋，與甲○○發生爭執，致甲○○對丁○○心生不滿。丁○○於93年9月23日10時許，前往臺北縣樹林市○○街47 巷
    10號清理房屋，正以乙○○所交付之門鎖欲打開該房屋前門
    之際，甲○○竟基於傷害之故意，由該房屋之後門走出，繞
    至該房屋之前門，持鐵棍、鐵鋸攻擊丁○○，丁○○遂撿拾
    路旁之木棍抵抗，惟該木棍仍遭甲○○打斷，丁○○即出手
    搶得甲○○所攜之鐵棍，甲○○隨即以鐵鋸朝丁○○揮砍二
    下，丁○○雖以手抵擋，惟仍遭甲○○所持之鐵鋸砍傷，致
    丁○○受有頭部外傷併頭皮多處撕裂傷、左手多處撕裂傷及
    左耳撕裂傷，甲○○隨即逃離現場，丁○○於現場打電話告
    知乙○○其遭甲○○砍傷乙事，乙○○遂報警將丁○○送往
    臺北縣樹林市仁愛醫院治療。
二、案經被害人丁○○訴由臺北縣政府警察局樹林分局報請臺灣
    板橋地方法院檢察署檢察官偵查起訴。
    理  由
一、訊據被告甲○○固坦承其前確曾於告訴人丁○○清理上揭房
    屋時，與告訴人丁○○發生爭執，且於上揭時、地遇及告訴
    人丁○○，並與告訴人丁○○發生肢體衝突等情，惟矢口否
    認有何傷害犯行，於原審辯稱：當日我還在屋裡睡覺，告訴
    人丁○○在房子外面叫我開門，我開門之後，丁○○拿木條
    打我的手，我就撿地上的鐵管抵擋，鐵管沒有打到丁○○，
    當時地上有鋸子，告訴人就要跟我搶鐵管、鋸子，因為我已
    經受傷，我沒有搶到鋸子，我就跑掉了，丁○○可能跟我搶
    鐵管、鋸子的過程中受傷云云；並於本院辯稱：告訴人丁○○說是乙○○委託他去整理房子，但是那房子是丙○○的，
    並不是乙○○的，他無權利逼我離開房子，案發當天門是鎖
    著的，他打不開門，他叫我出來把門打開，他就拿木棍打我
    說我還敢回來，我撿木棍起來打他防衛等語。惟查：
（一）上揭事實，業據證人即告訴人丁○○於原審審理時證稱：
      當天我和樹林環保清潔隊約在該處在清理垃圾，因為之前
      房子發生火災，火場有很多垃圾，清潔隊過去清運，我去
      該處時，垃圾已經搬到牆外，但是還有一些垃圾沒有處理
      ，大門上鎖，我用乙○○交給我的鑰匙去開門時，被告就
      從後門走巷子繞到前門，拿踞子和鐵棍來，被告用鐵棍打
      在我的左腳，我就趕快跑出去，跑的過程，他從後面騎腳
      踏車來追我，我在路旁撿到棍子防衛，我的棍子被他打斷
      ，他用踞子砍殺我的頭部，我是用手去抵抗，所以手有受
      傷，只好拚命防衛，我靠近被告去搶到他的棍子後，被告
      再拿踞子往我的頭部砍我二下，但是有一下沒有砍到，之
      後他就跑了，我馬上打電話給乙○○，告訴她被告殺我的
      事情，後來我也因為流血過多昏倒，之後情形我就不清楚
      等語綦詳（見原審95年8月30 日審判筆錄第4頁至第5頁）
      ，並在本院審理中指訴歷歷，且證人乙○○於本院證稱：
      當時是我們（指和丙○○）共同買的，登記丙○○的名下
      ，她在93年11月20日訂約，93年12月7 日產權移轉他人（
      見本院96年2月5日審判程序筆錄）。又告訴人即證人丁○○上揭證詞核與仁愛醫院診斷證明書（見偵查卷第25頁）
      及仁愛醫院95年5月16日仁字第95088號函覆之丁○○病歷
      資料（見原審卷第59頁至第77頁），其上所載丁○○於93
      年9月23 日案發後至醫院就診時所受之傷勢相符，雖證人
      丁○○先後於警詢及原審審理時就被告以鐵棍攻擊左腳抑
      或右腳，暨丁○○究有否叫被告應門等情，供述略有不符
      （見偵查卷第16頁及原審95年8月30日審判筆錄第4頁及第
      7 頁），然證人丁○○於原審審理時即已陳明：的確我當
      時有向警方說有叫被告出來開門，我是有在門外叫被告出
      來開門，因為我打不開門，剛才我說沒有，是因為事隔太
      久，印象有點模糊，當時被告係打在我左腳沒有錯，警詢
      中所言是錯誤的等語（見原審95年8月30日審判筆錄第7頁
      至第8 頁），因此等情節與告訴人丁○○所受之傷勢無關
      ，且屬枝微末節之事，顯難期證人丁○○於距案發相隔近
      二年後至原審作證時能為完整無誤之證述，足認證人丁○○於原審審理時所為前揭證詞並無何重大瑕疵可指，是證
      人丁○○於原審審理時具結所指證被告持鐵棍、鐵鋸對其
      為傷害行為乙節，應堪採信。
（二）復次，被告先於檢察官94年7月28 日訊問時供稱：我當天
      回去時，丁○○跑來叫我要搬走，他還用木棍及鋸子打我
      的手，我就還手，我就把他手持的木棍及鋸子拿過來，我
      就跟他互毆云云（見偵查卷第58頁），復於檢察官94年 8
      月12日偵查時改稱：當天是丁○○拿木條先出手打我，我
      才還手，我等互毆，我就把放在地上的鋸子、鐵棍拿在手
      上，他過來要跟我搶，我等就發生拉扯云云（見偵查卷第
      64頁），及至原審審理時先於原審準備程序時供稱：當日
      我還在屋裡睡覺，告訴人丁○○在房子外面叫，我開門之
      後，丁○○拿木條打我的手，我就拿放在房子外面花園的
      鐵管、鋸子自衛，我拿起來之後，告訴人就要跟我搶鐵管
      、鋸子，因為我已經受傷，所以我就跑掉了云云（見原審
      卷第31頁），嗣於原審審判時又改稱：當天丁○○有叫我
      開門，我去開門，他先用木棍打我的手，我撿地上的鐵管
      抵擋，後來我的手受傷，我就跑掉去找我大姐，當時地上
      有鋸子，我等二個人互搶，後來我沒有搶到，我就逃跑了
      ，我沒有用鋸子打告訴人，因為我沒有搶到鋸子云云（見
      原審95年10月31日審判筆錄第3頁及第4頁），復於本院審
      理中又為上述之辯稱，則被告於偵查時就告訴人丁○○究
      否有先持鋸子攻擊被告乙節，及於原審審理時就被告究否
      有持鋸子自衛乙節，前後供述不一，差異甚鉅，其於原審
      審判時所辯稱告訴人丁○○先持木條攻擊，其方持鐵棍自
      衛之情，已難遽信，至被告另提出仁愛醫院診斷證明書一
      份（見原審卷第26頁），欲證明其於案發當時因自衛而受
      有傷害乙節，已據證人丁○○於原審到庭證稱：是被告打
      我，當時我沒有任何武器，才拿路邊木棍抵抗，．．我在
      抵抗過程中有無打到被告，我不清楚，可能是我在抵抗過
      中有打到被告等語（見原審95年8月30日審判筆錄第5頁、
      第11頁），再參諸丁○○於偵查時所提之診斷證明書及仁
      愛醫院95年5月16日仁字第95088號函覆之丁○○病歷資料
      ，其上所載丁○○於93年9月23 日案發當日受有頭部外傷
      併頭皮多處撕裂傷、左手多處撕裂傷及左耳撕裂傷，至院
      就診後住院五天始出院，足徵丁○○所受傷勢非輕，斷非
      僅係單純與被告爭搶鐵棍、鐵鋸所導致，足見被告上揭所
      辯，顯係事後卸責之詞，不足採信。
（三）綜上所述，被告上揭罪證明確，犯行洵堪認定，應予依法
      論科。
二、按被告行為後，刑法業於94年2月2修正公布，95年7月1日施
    行，修正後刑法第2條第1項規定：「行為後法律有變更者，
    適用行為時之法律。但行為後之法律有利於行為人者，適用
    最有利於行為人之法律。」修正前刑法第33條第5 款規定：
    「罰金：一元以上。」修正後刑法第33條第5 款規定：「罰
    金：新臺幣一千元以上，以百元計算之。」比較新舊法修正
    之結果，新法之規定非有利於被告，應依刑法第2條第1項前
    段之規定，對被告上揭犯行適用行為時之法律論處。又修正
    後刑法第47條雖將修正前刑法第47條修正限制為受徒刑之執
    行完畢，或一部之執行而赦免後，五年以內「故意」再犯有
    期徒刑以上之罪者，始成立累犯。惟此新舊法之規定，對於
    本件被告「故意」犯本案之罪，無所謂「有利或不利」之情
    形，並無適用修正後刑法第2條第1項之規定比較新舊法適用
    之問題，應依一般法律適用原則，適用裁判時法律。又刑法
    施行法增訂第1條之1，於95年6月14 日經總統公布，並自同
    年7月1日起施行，惟該條之規定實際上對刑法罰金刑並無變
    更，毋庸依修正後刑法第2條第1項之規定，比較新舊法適用
    之問題，應逕行適用刑法施行法第1條之1之規定即可。核被
    告甲○○所為，係犯刑法第277條第1項之傷害罪。公訴人雖
    認被告係犯刑法第271條第2項、第1 項殺人未遂罪嫌云云，
    惟按殺人罪與傷害罪之區別，應以有無殺意為斷，其受傷之
    多寡，及是否為致命部位，有時雖可藉為認定有無殺意之心
    證，究不能據為絕對標準，有最高法院18年上字第1309號判
    例、19年上字第718 號判例可資參照，查依前揭被害人丁○○之診斷證明書及病歷所載，丁○○係受有頭部外傷併頭皮
    多處撕裂傷、左手多處撕裂傷及左耳撕裂傷等傷害，丁○○
    受傷部位包含頭部，屬人體要害部位，惟被告為本件犯行所
    用之鐵棍、鐵鋸並未扣案，尚不足以證明被告所用之兇器足
    以致人於死，且證人丁○○亦於原審審理時證稱：我搶下被
    告的鐵棍後，我已經快支撐不住，我要用棍子去抵抗他，他
    再揮二下鋸子就跑了，被告當時應該還有攻擊的能力，但是
    他揮二下就跑了等語（見原審95年8 月30日審判筆錄第11頁
    ），則依當時被害人丁○○已遭攻擊而受傷，且幾無抵抗力
    情形下，被告如欲置被害人於死，儘可持鐵鋸、鐵棍等兇器
    朝被害人要害再揮砍，被害人絕無生還餘地，其捨此不為，
    卻逃離案發現場，再參諸被告與丁○○僅係前因清理房屋問
    題而生爭執，彼此間亦無何深仇大恨，足徵被告並無殺人之
    故意，僅有傷害之犯意甚明，公訴人起訴法條尚有未洽，爰
    依刑事訴訟法第300 條規定，於起訴事實同一範圍內變更起
    訴法條為刑法第277條第1項之傷害罪。又查，被告曾於80年
    間因煙毒等案件，經臺灣臺北地方法院判處應執行有期徒刑
    三年三月，嗣經本院判決駁回上訴確定；復於82年間因煙毒
    等案件，經原審判處應執行有期徒刑三年八月確定；嗣被告
    所犯前揭二案件接續執行，於84年5月9日假釋出監，惟復經
    撤銷假釋而執行殘刑，於92年9 月11日縮刑期滿執行完畢，
    有本院被告前案紀錄表附卷足憑，其於執行完畢後五年之內
    ，故意再犯本件有期徒刑以上之罪，應依修正後刑法第47條
    之規定論以累犯並加重其刑。原審本同上之見解，以被告上
    揭傷害罪證明確，變更檢察官之起訴法條，適用刑法第 277
    條第1項、第2條第1 項前段、第47條（原判決適用修正前刑
    法第47條尚有未洽，應予改正，惟因結果並無不同，對判決
    不生影響，毋庸撤銷改判），刑法施行法第1條之1之規定，
    審酌被告犯罪動機、目的、所受刺激，其持鐵棍、鐵鋸等鐵
    器攻擊被害人，致使被害人頭部等處受傷，所受傷勢非輕，
    被告犯罪情節非微，處刑不宜寬縱等一切情狀，量處有期徒
    刑一年八月，以資懲儆。又以被告供犯罪所用之鐵鋸、鐵棍
    未扣案，且亦無證據證明係被告所有之物，敘明不予宣告沒
    收，認事用法均無不合，量刑亦無不當。被告上訴意旨以原
    審量刑過重，指摘原判決不當。惟查，審酌被告上述犯罪所
    用手段及被害人所受傷勢非輕，原審量處上述之刑尚屬適當
    ，並無過重之情形。本件被告上訴意旨指摘原判決不當為無
    理由，應予駁回。
據上論斷，應依刑事訴訟法第368條，判決如主文。
本案經檢察官邱美育到庭執行職務。
中　　華　　民　　國　　96　　年　　2 　　月　　26　　日
　　　　　　　　　  刑事第三庭  審判長法　官　許國宏
　　　　　　　　　　　　　　　　　    法　官　許增男
　　　　　　　 　 　　　　　　　　　　法　官　楊貴志
以上正本證明與原本無異。
被告不得上訴。
檢察官如不服本判決，應於收受送達後十日內向本院提出上訴書
狀，其未敘述上訴之理由者並得於提起上訴後十日內向本院補提
理由書（均須按他造當事人之人數附繕本）。
                                      書記官　陳盈璇
中　　華　　民　　國　　96　　年　　2 　　月　　27　　日
附錄：本案論罪科刑法條全文
中華民國刑法第277條
（普通傷害罪）
傷害人之身體或健康者，處 3 年以下有期徒刑、拘役或 1 千元
以下罰金。
犯前項之罪因而致人於死者，處無期徒刑或 7 年以上有期徒刑；
致重傷者，處 3 年以上 10 年以下有期徒刑。
